【裁判字號】    99,交抗,592
【裁判日期】    991130
【裁判案由】    聲明異議
【裁判全文】
臺灣高等法院高雄分院刑事裁定         99年度交抗字第592號
抗  告  人  交通部公路總局高雄區監理所
代  表  人  劉育麟
受處分人    顏慶椿
上列抗告人因受處分人違反道路交通管理處罰條例聲明異議案件
，不服臺灣高雄地方法院中華民國99年11月4 日裁定（99年度交
聲字第2825號），提起抗告，本院裁定如下：
     主  文
抗告駁回。
    理  由
一、抗告意旨略以：緩起訴乃附條件的不起訴處分，即是不起訴
    處分的一種，此觀刑事訴訟法第256 條規定自明，檢察官為
    緩起訴處分時依刑事訴訟法第253 條之2 第1 項規定對被告
    所為之指示及課予之負擔，係一種特殊的處遇措施，並非刑
    罰；因此，刑事案件經檢察官為緩起訴處分確定後，宜視同
    不起訴處分確定，依行政罰法第26條第2 項規定，得依違反
    行政法上義務規定裁處之，此經法務部行政罰法諮詢小組第
    1 次會議作成結論函釋在案，另有交通部民國95年7 月17日
    交路字第0950006986號函釋可參。本件異議人顏慶椿於98年
    3 月16日酒後駕車違規之事實，同時觸犯刑事法律及違反行
    政法上義務，刑事部分經檢察官緩起訴處分確定，異議人並
    已依緩起訴處分命令履行義務勞務，然其提供義務勞務之性
    質與本件處分所為罰鍰、吊扣普通重型機器腳踏車駕駛執照
    及施以道路交通安全講習之種類不同。抗告人於上開緩起訴
    期滿後，於99年9 月24日以高監營裁字第裁80-N00000000號
    裁決書裁處罰鍰新台幣（下同）45000 元，自吊扣普通重型
    機器腳踏車駕駛執照12月，並施以道路安全講習，應無不合
    。原裁定將本件處分撤銷，於法尚有未洽，為此提起抗告，
    請撤銷原裁定等語。
二、按：
１、汽車駕駛人，駕駛汽車經測試檢定，酒精濃度超過規定標準
    者，處1 萬5 千元以上6 萬元以下罰鍰，並當場移置保管其
    車輛及吊扣其駕駛執照1 年；因而肇事致人受傷者，並吊扣
    駕駛執照2 年，汽車駕駛人，有第35條第1 項規定之情形，
    應接受道路交通安全講習，道路交通管理處罰條例第35條第
    1 項第1 款及第24條第1 項第2 款分別定有明文。又同條例
    第67條第6 項規定：「汽車駕駛人違反本條例規定，應受吊
    扣駕駛執照處分，於汽車駕駛人係無駕駛執照駕車者，在所
    規定最長吊扣期間內，不得考領駕駛執照。」。又行政罰法
    第26條第1 項規定：「一行為同時觸犯刑事法律及違反行政
    法上義務規定者，依刑事法律處罰之。但其行為應處以其他
    種類行政罰或得沒入之物而未經法院宣告沒收者，亦得裁處
    之。」。再按被告所犯為死刑、無期徒刑或最輕本刑3 年以
    上有期徒刑以外之罪，檢察官參酌刑法第57條所列事項及公
    共利益之維護，認以緩起訴為適當者，得定1 年以上3 年以
    下之緩起訴期間為緩起訴處分，刑事訴訟法第253 條之1定
    有明文，又依同法第253 條之2 第1 項規定，檢察官為緩起
    訴處分者，得課被告予一定之負擔或指示，其中緩起訴之被
    告若依檢察官緩起訴處分命令，向公益團體繳納捐款或提供
    勞務者，即係履行檢察官所為緩起訴處分之命令，受處分人
    因上開緩起訴處分而剝奪其財產權，主觀上前揭金錢給付或
    勞務提供義務，亦具有強制性及懲罰性，雖不若易科罰金係
    以支付金錢作為自由刑之替代，惟經由緩起訴處分條件之履
    行，得使其免於遭檢察官發動起訴程序，仍具有替代刑罰之
    效果，實質上應屬於行政罰法第26條第1 項所稱之刑事法律
    處罰，而有行政罰法第26條第1 項一事不二罰規定之適用。
２、又因異議人所提之聲明異議係屬司法救濟途徑，由法院審查
    異議人所涉之交通違規事實是否成立及原處分所適用之法條
    是否正確，故於原處分違法時，法院應自為處分，就吊扣駕
    駛執照、接受道路交通安全講習等處罰效果，一併重新諭知
    （臺灣高等法院暨所屬法院98年度法律座談會第23號提案研
    討結果）。
三、經查：
(一)、本件異議人即受處分人顏慶椿，於98年3 月16日21時許，酒
    後駕駛HR5682號重型機車，行經高雄縣鳳山市○○路與新富
    路口，為警攔查，並對異議人施以酒測，發現異議人呼氣中
    酒精濃度每公升0.75毫克，超過法定標準值，遂予製單舉發
    ，原處分機關乃於99年9 月24日以高監營裁字第裁80-N0000
    0000號裁決書裁處異議人45000 元罰鍰，並吊扣普通重型機
    器腳踏車駕駛執照12月及施以道路安全講習等事實，有高雄
    縣政府警察局舉發違反道路交通管理事件通知單、交通部公
    路總局高雄區○○○○○道路交通管理事件裁決書附卷可稽
    （原審卷第10、11頁）；又異議人因上開酒後駕車案件，經
    檢察官認以緩起訴處分為適當，遂於98年5 月27日以98年度
    偵字第10727 號為緩起訴處分，命異議人立悔過書、參加法
    治教育1 場、向指定之公益團體、地方自治團體或社區提供
    40小時之義務勞務，緩起訴期間為1 年，復經臺灣高等法院
    高雄分院檢察署檢察長駁回再議而於98年6 月23日確定；而
    異議人業已遵上開命令履行義務勞務完畢而於99年3 月22日
    前已履行上開條件，且緩起訴期間亦已期滿等情，有前揭緩
    起訴處分書、臺灣高等法院被告前案紀錄表在卷足參，均堪
    予認定。
(二)、依上述說明，受處分人之行為因同時觸犯刑事法律，已受刑
    事處罰完畢，原處分機關嗣仍逕以受處分人酒精濃度超過規
    定標準，而對其裁處罰鍰45000 元部分，即有未洽，受處分
    人此部分異議為有理由。
(三)、原處分依道路交通管理處罰條例第35條第1 項第1 款、第67
    條規定，裁處受處分人吊扣普通重型機器腳踏車駕駛執照及
    施以道路交通安全講習部分，係預防將來再犯危險之管制罰
    ，而有別於前揭針對已發生違規事實科處罰鍰之行政秩序罰
    ，屬行政罰法第26條第1 項但書所稱之「其他種類行政罰」
    ，自得併予裁罰之。是原處分機關此部分之裁罰，自無不合
    。
四、綜上所示，抗告人對異議人顏慶椿裁處罰鍰45000 元，即與
    上開「一行為不二罰」之原則相違，難謂適法。原審因認異
    議人所提之聲明異議，為有理由，而將抗告人之原處分撤銷
    ，併予裁處異議人顏慶椿吊扣普通重型機器腳踏車駕駛執照
    12月及接受道路交通安全講習，於法尚無不合。抗告人所執
    前詞提起抗告，指摘原裁定不當，並無理由，抗告應予駁回
    。
據上論斷，應依道路交通案件處理辦法第26條，刑事訴訟法第41
2 條，裁定如主文。
中    華    民    國    99    年    11    月    30    日
                  刑事第一庭    審判長法  官  周賢銳
                                      法  官  施柏宏
                                      法  官  洪碩垣
以上正本證明與原本無異。
不得再抗告。
中    華    民    國    99    年    12    月    1     日
                                      書記官  林家煜

司法院資訊處製作；財團法人民間司法改革基金會備份。
